臺灣高等法院臺中分院民事判決 　　 九十三年度上字第一四七號
　　　上　訴　人　戊○○
　　　　　　　　　丙○○
　　　　　　　　　乙○○
　　　　　　　　　甲○○
　　　法定代理人　丁○○
　　　訴訟代理人　己○○
　　　　　　　　　庚○○
右當事人間第三人異議之訴事件，上訴人對於中華民國九十三年四月二十九日臺灣臺
中地方法院九十二年度訴字第二四五０號第一審判決提起上訴，本院於民國九十三年
七月二十七日言詞辯論終結，茲判決如下：
      主    　文
上訴駁回。
第二審訴訟費用由上訴人連帶負擔。
      事    　實
一、上訴人聲明求為判決：(一)原判決廢棄。(二)臺灣臺中地方法院九十一年度民執辰字
    第三六八八九號返還借款強制執行事件中，關於如起訴狀附表所示建物之強制執
    行程序應予撤銷。(三)第一、二審訴訟費用由被上訴人負擔。其陳述：除與原判決
    記載相同者，茲引用之外，另補稱：
  (一)按「違章建築之房屋，原非債務人所有，而被執行法院誤予查封者，買受人因不
    能登記，自得代位原有人提起異議之訴，若該房屋為債務人所有，買受人雖買受
    在先，亦無排除強制執行之權利」；又「房屋之買賣無論房屋為違章建築與否，
    除其前手本身即為債務人外，在未為移轉登記前，凡因第三人就買賣標的物對於
    承買人主張權利，指由執行法院實施查封時，原出賣人既均負有擔保之義務，以
    排除第三人對於承買人之侵害（參照民法第三百四十九條）。則承買人本於民法
    第二百四十二條代位前手行使此項權利，要無不合」。此最高法院固分別著有四
    十八年台上字第二０九號、五十二年台上字第六八一號判例可參。惟尋繹此二判
    例意旨，前者係指違章建築之原始起造人即為強制執行事件之債務人時，其買受
    人雖買受於被執行之前，亦無排除強制執行之權利。這則判例之案例事實與本件
    情形並不相同，即本件系爭建物原始起造人並非強制執行事件之債務人，自不應
    任意比附援引。至於後者固係指前手本身即為債務人外，買受人得本於民法第二
    百四十二條代位前手行使排除第三人指由執行法院實施查封侵害之權利。惟該判
    例所指之買受人前手，似仍係指原始起造人之情形，與本件上訴人係輾轉取得系
    爭建物之事實上處分權，而於本件起訴輾轉代位非債務人之原始起造人行使排除
    侵害之權利，仍屬有別。原判決逕依該二判例意旨作反面解釋，而遽加援用，為
    不利於上訴人之認定，顯有率斷之嫌。
  (二)次按「違章建築之出賣人於他人主張權利時，應依民法第三四九條規定，對買受
    人負擔權利瑕疵擔保責任，以排除他人之侵害。若出賣人怠於行使其排除侵害權
    利時，買受人得依民法第二四二條規定，主張輾轉代位行使原始建築人之所有權
    ，以排除他人就該違章建築物所為之強制執行」、「未辦理保存及移轉登記之不
    動產，如有輾轉出賣情形，原始建築人本於所有權人及出賣人地位，於第三人侵
    害任何買受人之權利時，固應負瑕疵擔保責任，得由受害人代位原始建築人排除
    侵害。如該第三人為買受人之債權人者，即無所謂侵害權利可言，故不生行使代
    位權問題」（最高法院四十七年台上字第八０八號、四十八年台上字第三三六號
    判決意旨參照）。查系爭建物係訴外人張正玄等十二人合夥之「大豐原游泳池」
    出資興建而原始取得所有權，乃為原判決所確定之事實。從而，揆諸前揭二判決
    意旨，上訴人主張輾轉代位行使系爭建物原始起造人，即訴外人張正玄等十二人
    所合夥之「大豐原游泳池」之所有權，以排除本件被上訴人就該系爭建物所為之
    強制執行，自屬有據。
  (三)況如依原判決見解所認：「違章建築或未保存登記建物之買受人，不得對出賣人
    之債權人所聲請執行，提起第三人異議之訴，亦即前手之一為債務人者，其即不
    得代位提起第三人異議之訴」為可採，則將使違章建築或未保存登記建物買賣之
    交易安全不保，舉例說明如下：某違章建築為甲出資興建原始取得所有權，輾
    轉出賣予乙、丙，其後丙之債權人丁聲請拍賣該違章建築，於執行程序進行中，
    丙自行清償所負欠丁債務而撤銷執行程序。其後丙再將該建物出賣予戊，而由戊
    占有使用中，此際如有乙之債權人己再聲請就該建物為執行時，如依原判決上開
    見解，戊仍不得輾轉代位行使原始起造人之所有權，以排除己就該建物之執行。
    如此豈非令違章建築之交易秩序陷於紊亂，交易安全蕩然無存，違章建築之買受
    人將長久陷於法律關係不確定之狀態中。承前可知，關於違章建築或未保存登
    記建物之強制執行，應限縮解釋於原始起造人之債權人所為之聲請時，輾轉買受
    人始不得代位提起第三人異議之訴，其他前手之一為債務人時應不包括在內，蓋
    輾轉買受人所代位行使之權利，終究為原始起造人之所有權，而非前手之事實上
    處分權。
二、被上訴人聲明求為判決：(一)上訴駁回。(二)第二審訴訟費用由上訴人負擔。其陳述
    除與原判決記載相同者，茲引用之外，另補稱：
  (一)系爭未辦保存登記建物於八十六年九月九日即經台中縣豐原市農會向原審法院聲
    請強制執行，該院八十六年度辰字第一六一七五號經三次拍賣均無人應買，視為
    撤回。當時之拍賣公告即已載明系爭建物為債務人張碧雲所有，且於該執行程序
    中，從未有人出面主張對土地有承租權，更遑論張碧雲以外之人，出面主張對系
    爭建物有所有權，故系爭建物確係債務人張碧雲所有無訛。又張碧雲及張正玄於
    八十四年九月二十七日將座落台中縣神岡鄉○○路二一六巷五號房地設定最高限
    額抵押權新臺幣柒佰伍拾萬元予張月嬌（參與分配債權人）時，業已於抵押權設
    定契約書之其他約定事項第三、四項載明，將系爭未辦保存登記建物及將來增建
    追加增設地上物等均徵為本債權之附帶擔保品雙方同意屬實，並經地政機關登記
    於執掌之公文書上，依民事訴訟法第三百五十五條之規定，應推定為真正。故系
    爭建物之所有權人確係債務人張碧雲無誤。
  (二)上訴人於強制執行程序中，曾提出陳報狀自認系爭建物之興建係以張碧雲名義為
    起造人提出聲請，嗣後因故無法辦理保存登記，則張碧雲既為系爭建物之起造人
    ，自為系爭建物之所有權人。又系爭建物於八十四年九月二十七日即已存在並已
    設定抵押權。訴外人大豐原游泳池自不可能於八十五年一月一日承租土地後始興
    建，故依該租賃契約書所載，訴外人大豐原游泳池亦僅係承租土地之承租人，並
    非系爭建物之所有權人。又依大豐原游泳池合夥契約書所載之登記資本額僅新臺
    幣陸萬元整，系爭建物依工程設計合約書所載之設計及工程總價為新臺幣貳仟陸
    佰萬元，益證大豐原游泳池顯無資力足以出資興建系爭建物。另訴外人吳正雄及
    張碧雲與大豐原游泳池所簽訂之租賃契約書即已載明出租人為吳正雄、張碧雲，
    承租人為大豐原游泳池，合夥代表人為張正玄，合夥人為「蔡福益、林振豐、陳
    建三、吳榮儀、林賢明、許義緯」等人，與上訴人所提出之合夥契約書所載之合
    夥人不同，其上更無「陳建三」，而係「羅秋英」，足證上訴人所提出之書證自
    相矛盾，並不可採。退萬步言，上訴人等縱係隱名合夥人，則依民法第七百零四
    條規定，對第三人亦並不生權利義務關係。是以系爭建物縱係大豐原游泳池所興
    建，上訴人亦不得主張伊為所有權人而主張權利。
  (三)再退萬步言，系爭建物縱係大豐原游泳池所興建，然既因欠繳租金，而經訴外人
    張碧雲及張正玄於八十七年八月二十一日以台中法院郵局第四六七八號存證信函
    通知終止租賃契約，並依租約第二、九、十條約定，因可歸責於大豐原游泳池之
    事由終止租約時，於租賃標的物現場之定著物及建築物之所有權全歸訴外人張碧
    雲所有，不得要求補償及任何代價，並於本院八十七年度上字第四六四號給付租
    金訴訟程序中提出主張，則該系爭未辦保存登記建物於八十七年八月二十一日起
    亦已屬訴外人張碧雲所有無疑，被上訴人為伊之債權人，自得對其所有之財產強
    制執行。
  (四)強制執行法第十五條，所謂就執行標的物有足以排除強制執行之權利者，係指對
    於執行標的物有所有權、典權、留置權、質權存在情形之一者而言。占有，依民
    法第九百四十條之規定，不過對於物有事實上管領之力，自不包含在內。又債權
    人請求拍賣債務人之不動產以供清償債務，第三人雖對該不動產有租賃權，然不
    動產之拍賣不影響於租賃權，該第三人顯無足以排除強制執行之權利，自不得藉
    此提起執行異議之訴。最高法院四十四年台上七二一號及四十四年台上字第五六
    一號判例分別著有明文。又解釋契約，固須探求當事人立約時之真意，不能拘泥
    於契約之文字，但契約文字業已表示當事人真意，無須別事探求者，即不得反捨
    契約文字而更為曲解。最高法院十七年上字第一一一八號判例著有明文。是上訴
    人依土地（空地）出租供建築設施營業契約書所載，僅係系爭土地之承租人，依
    上開判例意旨，自不得提起本件訴訟。
  (五)最高法院四十八年度台上字第一八一七號判例：「本院四十二年十二月二十七日
    民刑庭會議決議，所謂代位行使排除侵害請求權，係房屋原建築人及其前手均非
    執行名義上所載之債務人，而誤為第三人所指封，乃許該原建築人本於原始取得
    關係而排除第三人之侵害，或由其後手代位行使該項排除侵害請求權而言」。本
    件上訴人縱為合夥人而對系爭建物有公同共有權利，亦因後手即張碧雲為被上訴
    人之債務人，依上開判例意旨，上訴人即無排除強制執行之權利。又違章建築或
    未保存登記建築之原始建築人，亦不得對買受人之債權人之執行而提起異議之訴
    （黃永泉著強制執行法實務析論增訂五版上冊第五七三頁）；違章建築，地政機
    關不許登記，向債務人買受之第三人，無排除強制執行之權利，如係債務人向第
    三人買受，該第三人縱為原始建築人，其異議之訴，亦應認為欠缺權利保護要件
    （楊與齡著強制執行法論第二六二頁）。從而，原始建築人之後手，自不得代位
    其提起第三人異議之訴。則本件上訴人戊○○縱係「大豐原游泳池」之合夥人而
    原始取得系爭建物之公同共有權，惟系爭建物已由後手即訴外人張碧雲取得事實
    上處分權（上訴人均不爭執），則上訴人自不得代位提起第三人異議之訴。
  (六)查黃金海岸游泳池經營之型態，依營業登記資料公示查詢資料可知係屬獨資方式
    ，於八十九年六月二十八日設立，並非由上訴人四人合夥經營，上訴人主張大豐
    原游泳池由上訴人「合夥」經營後，改名為黃金海岸游泳池，顯與事實不符。上
    訴人於八十八年簽訂之土地（空地）出租供建築設施營業契約書第二條，載明乙
    方（上訴人）給付甲方（張碧雲）租賃權利金新臺幣肆佰萬元，由甲方確實收訖
    。足證上訴人所稱分別於九十年十月間陸續給付八七二萬元予張碧雲，其中四百
    萬元係作為土地租賃之權利金，餘四七二萬元係清償積欠之租金，顯與事實不符
    。上訴人所提出之訴外人張碧雲合庫豐原分行之帳戶，其中匯款人張雪華於九十
    年十月九日匯款二二０萬元及同年月十一日匯款一００萬元、張宏隆於九十年十
    二月二十四日匯款三二０萬元，匯款人均非上訴人，足證系爭匯款與本件無關。
    證人張正玄係上訴人戊○○及丙○○之親兄弟（大哥），上訴人乙○○之父親，
    訴外人張碧雲係其弟媳，且伊係本件之債務人，又係大豐原游泳池之代表人，與
    本件有重大之利害關係，其證言難期公正而有偏頗，對於被上訴人不利部分自無
    可採。
  (七)綜上所述，違章建築或未保存登記建物之強制執行，買受人得提起代位權之前提
    須其前手或後手並非強制執行之債務人，如前手或後手之一為債務人時，買受人
    即不得代位提起第三人異議之訴，上訴人認應限縮於原始起造人之債權人聲請強
    制執行始不得提起，殊無足取。
      理　　　由
一、本件被上訴人台灣土地銀行股份有限公司法定代理人原為呂桔誠，上訴人向原審
    起訴時，誤列林彭郎為被上訴人之法定代理人，茲已具狀聲請更正，又該法定代
    理人已於九十三年七月二十日變更為丁○○。其新任法定代理人丁○○亦具狀聲
    明承受訴訟，均應予准許，合先說明。
二、上訴人主張系爭坐落台中縣神岡鄉○○路三三六巷六、十六號未辦保存登記建物
    為訴外人張正玄等十二人互約出資經營「大豐原游泳池」所成立之合夥，向訴外
    人吳正雄、張碧雲承租坐落台中縣神岡鄉○○段第二二九之二、二九五之二、二
    九四之三地號土地（吳正雄所有）及同段第二九八地號田地（張碧雲所有），所
    出資興建而原始取得系爭建物之公同共有所有權。其後因「大豐原游泳池」積欠
    租金，而由訴外人張碧雲依原租約第九條之規定終止租約，並取得系爭建物之事
    實上處分權。再由上訴人共同頂讓承受原「大豐原游泳池」之經營與各項設施，
    並於八十八年九月十日與訴外人張碧雲簽訂土地出租建築設施營業契約書，而自
    訴外人張碧雲處頂讓取得系爭建物之事實上處分權。因被上訴人誤以系爭建物係
    債務人張碧雲所有而聲請強制執行實施查封，上訴人乃代位張碧雲再輾轉代位張
    正玄等十二個合夥人提起本件第三人異議之訴，以排除被上訴人就該系爭建物所
    為之強制執行等語。被上訴人則以：系爭建物為債務人張碧雲所有，上訴人前於
    強制執行程序中，曾提出陳報狀自認系爭建物係以張碧雲名義為起造人提出聲請
    ，嗣後因故無法辦理保存登記云云，則張碧雲既為系爭建物之起造人，自為系爭
    建物之所有權人。縱系爭建物係由大豐原游泳池所興建，然既因欠繳租金，終止
    租賃契約，而依約該建物之所有權應歸債務人張碧雲所有，亦確已歸屬債務人張
    碧雲所有無疑，被上訴人為張碧雲之債權人，自得對其所有之財產強制執行。又
    占有，依民法第九百四十條之規定，不過對於物有事實上管領之力，並無足以排
    除強制執行之權利，上訴人依其土地（空地）出租供建築設施營業契約書所載，
    僅係系爭土地之承租人，自不得提起本件第三人異議之訴等語，資為抗辯。
三、查被上訴人係以訴外人張碧雲之債權人而向原審法院民事執行處聲請強制執行查
    封系爭建物，經該院書記官督同執達員現場實施查封，並已囑託台中縣豐原地政
    事務所為查封登記完畢，現執行程序尚未終結等情，為兩造所不爭執，且有該院
    九十一年度執字第三六八八九號執行查封筆錄、查封標的物清單、台中縣豐原地
    政事務所豐地登字第０九一一九０七００００號函可稽，堪信為真實。按依強制
    執行法第十五條提起第三人異議之訴者，須第三人就執行標的物有足以排除強制
    執行之權利者，始得提起。又所謂就強制執行標的物有足以排除強制執行之權利
    者，係指對於執行標的物有所有權、典權、留置權、質權存在情形之一者而言（
    最高法院八十五年度台上字第二０二０號判決意旨參照）。上訴人主張系爭建物
    係由訴外人張正玄等十二人經營「大豐原游泳池」之合夥向訴外人吳正雄、張碧
    雲承租土地，出資興建而原始取得所有權，其後因「大豐原游泳池」積欠租金，
    經張碧雲終止租約，並取得該系爭建物之事實上處分權，再由上訴人與張碧雲簽
    訂土地出租建築設施營業契約書，而自張碧雲處頂讓取得該系爭建物之事實上處
    分權，因被上訴人誤為係張碧雲所有而聲請強制執行實施查封，上訴人乃代位張
    碧雲再輾轉代位張正玄等十二個合夥人提起本件第三人異議之訴，以排除被上訴
    人就該系爭建物所為之強制執行。然被上訴人否認上訴人就該系爭建物有足以排
    除強制執行之權利，而以前情抗辯。是以本件應審究者，乃上訴人就該強制執行
    標的物之系爭建物是否有足以排除強制執行之權利？茲分析說明如下：
  (一)上訴人主張系爭建物係由訴外人張正玄等十二人經營「大豐原游泳池」之合夥出
    資興建而原始取得所有權，其後因「大豐原游泳池」積欠租金，經張碧雲依租約
    第九條之規定終止租約，並取得該系爭建物之事實上處分權，再由上訴人與張碧
    雲簽訂土地出租建築設施營業契約書，而自張碧雲處頂讓取得該系爭建物之事實
    上處分權等事實，固據證人張正玄於九十三年四月十五日在原審證述明確，堪認
    屬實。惟違章建築之房屋，原非債務人所有，被執行法院誤予查封者，買受人因
    不能登記，雖得代位原所有人提起異議之訴，但違章建築或未保存登記建物之買
    受人則不得對出賣人之債權人所聲請執行提起第三人異議之訴，亦即前手之一為
    債務人者，其即不得代位提起第三人異議之訴（參黃永泉著強制執行法實務析論
    增訂五版上冊五八二頁、張登科著強制執行法九十年三月修訂版第一八一頁、陳
    計男著強制執行法釋論二００二年八月出版第一刷第二三五頁論述）。
  (二)又「違章建築之房屋，原非債務人所有，而被執行法院誤予查封者，買受人因不
    能登記，自得代位原有人提起異議之訴，若該房屋為債務人所有，買受人雖買受
    在先，亦無排除強制執行之權利」、「房屋之買賣無論房屋為違章建築與否，除
    其前手本身即為債務人外，在未為移轉登記前，凡因第三人就買賣標的物對於承
    買人主張權利，指由執行法院實施查封時，原出賣人既均負有擔保之義務，以排
    除第三人對於承買人之侵害（參照民法第三百四十九條）。則承買人本於民法第
    二百四十二條代位前手行使此項權利，要無不合」（最高法院四十八年台上字第
    二０九號、五十二年台上字第六八一號判例參照）。揆諸此二判例意旨，前者明
    指違章建築之原始起造人即為強制執行事件之債務人時，其買受人雖買受於被執
    行之前，亦無排除強制執行之權利。後者乃揭示除前手本身即為債務人外，買受
    人得本於民法第二百四十二條代位前手行使排除第三人侵害之權利。則依其反面
    解釋即知，無論是違章建築之原始起造人為債務人，或是違章建築之前手本身即
    為債務人者，其買受人均無排除強制執行之權利。是以本件上訴人取得系爭建物
    事實上處分權之前手既為本件強制執行事件之債務人即訴外人張碧雲，上訴人自
    不得代位提起本件第三人異議之訴。上訴人就此二判例意旨，予以曲解為僅限於
    原始起造人為債務人之情形，其買受人始不得代位提起第三人異議之訴云云，殊
    無足採。
  (三)承前說明，系爭建物雖係由訴外人張正玄等十二人經營「大豐原游泳池」之合夥
    出資興建而原始取得所有權，但其後已因「大豐原游泳池」積欠租金，經張碧雲
    依租約第九條之規定終止租約，並取得該系爭建物之事實上處分權，再由上訴人
    與張碧雲簽訂土地出租建築設施營業契約書，而自張碧雲處頂讓取得該系爭建物
    之事實上處分權。是以上訴人戊○○縱係原「大豐原游泳池」之合夥人之一而原
    始取得系爭建物之公同共有權，亦不得對其後手張碧雲之債權人之執行提起異議
    之訴，更不得代位提起第三人異議之訴。
四、綜上所述，本件上訴人主張與訴外人張碧雲簽訂土地出租建築設施營業契約書，
    而自張碧雲處頂讓取得系爭建物之事實上處分權，因被上訴人誤為係張碧雲所有
    而聲請強制執行實施查封，上訴人乃代位張碧雲再輾轉代位張正玄等十二個合夥
    人提起本件第三人異議之訴，以排除被上訴人就該系爭建物所為之強制執行云云
    ，自屬無據。則其請求撤銷臺灣臺中地方法院九十一年度民執辰字第三六八八九
    號返還借款強制執行事件中，關於如起訴狀附表所示系爭建物之強制執行程序，
    即為無理由，不應准許。原審為上訴人敗訴之判決，並無不合。上訴意旨指摘原
    判決不當，求予廢棄改判，為無理由，其上訴應予駁回。
五、本件事證已臻明確，兩造所提其餘攻擊防禦方法及舉證，與判決結果不生影響，
    爰不一一論述。
六、據上論結，本件上訴為無理由，依民事訴訟法第四百四十九條第一項、第七十八
    條、第八十五條第一項前段，判決如主文。
中　　　華　　　民　　　國　　九十三　　年　　　八　　　月　　　十　　　日
~B1民事第五庭審判長法　官　陳滿賢
~B2　　　　　　　　法　官　朱　樑
~B3　　　　　　　　法　官　古金男
右為正本係照原本作成。
如對本判決上訴，須於收受判決送達後二十日內向本院提出上訴書狀，其未表明上訴
理由者，應於提出上訴後二十日內向本院提出上訴理由書(須按他造人數附具繕本)。
上訴時應提出委任律師為訴訟代理人之委任狀。具有民事訴訟法第四百六十六條之一
第一項但書或第二項之情形為訴訟代理人者，另應附具律師及格證書及釋明委任人與
受任人有該條項所定關係之釋明文書影本。
~B 　 　　　　　　書記官　王麗英
中　　　華　　　民　　　國　　九十三　　年　　　八　　　月　　　十　　　日
                                                                        Ｈ
